臺灣高等法院刑事判決　　　　　　　　　九十年度上易字第一二二號
　　上　訴　人
　　即　被　告　甲○○
　　選任辯護人　李保祿
右上訴人，因違反專利法案件，不服台灣板橋地方法院，八十八年度訴字第一二一一
號，中華民國八十九年十月三十日第一審判決（起訴案號：台灣板橋地方法院檢察署
八十七年度偵字第九六六三號）提起上訴，本院判決如左：
    主  文
上訴駁回。
    事  實
一、甲○○係臺北縣土城市○○路一一五巷二號「華鋒有限公司」及其關係企業「嘉
    友企業有限公司」（現已遷至臺北縣板橋市○○路一五八之一號）之負責人，其
    明知丙○○業向經濟部中央標準局（現改名為智慧財產局）依法申請取得新型第
    一○七一一六號「改良的指壓床」之專利權，專利期間自民國八十四年十一月二
    十一日起至九十五年十一月二十三日止，專有排除他人未經其同意而製造、販賣
    、使用或為上述目的而進口該新型專利物品之權，竟基於意圖營利之概括犯意，
    未經上開新型專利權人丙○○之同意，自八十六年初某日起，在臺北縣板橋市○
    ○路一五八之一號其公司之工廠，連續擅自製造上開專利物品之 AB-6032型號美
    容躺椅，並於「全國美容」雜誌刊登廣告販售，致侵害丙○○上開之專利權。嗣
    於八十六年十月間，經丙○○發覺委人向甲○○購得上開仿品鑑定後，查悉上情
    ，而於八十七年三月間發函警告制止，甲○○置之不理，仍擅自製造迄八十八年
    九月間止，並販售至八十九年九月間止。
二、案經丙○○訴由臺灣板橋地方法院檢察署檢察官偵查起訴。
    理  由
一、訊據上訴人即被告甲○○（下稱被告）矢口否認有仿製告訴人丙○○上開新型專
    利權物品，辯稱：伊製造之 AB-6032型號美容躺椅，經伊送請臺灣經濟發展研究
    院鑑定結果認與告訴人上開新型專利權物品不同，伊並無侵害告訴人專利權，且
    告訴人上開新型專利權有違反專利法第九十七條、第九十八條第一項第一款、第
    二款、第二項等規定，業經伊第二次提出舉發申請撤銷其上開專利權，現尚無結
    果云云。
二、經查：
    （一）右揭犯罪事實，業據告訴人指訴綦詳，復有告訴人提出之經濟部中央標準
          局專利證書、專利公報等影本在卷可稽。而被告所製造之 AB-6032型號美
      容躺椅，經檢察官送請中國機械工程協會鑑定結果，認其各部特徵均落於
          告訴人上開新型專利之範圍內，與告訴人上開新型專利物品相同，確有侵
          害告訴人之上開新型專利權，此有該協會八十八年四月十一日鑑定報告在
          卷可按。本院為期慎重，再度送請台大慶齡工業研究中心鑑定甲○○製售
          之美容椅有無侵害新型專利第一０七一一六號「改良指壓床」是否為仿冒
          產品。茲據該中心鑑定結論亦認定甲○○製售之美容椅確實為新型專利第
          一０七一一六號「改良的指壓床」之申請專利範圍所涵蓋，內容實質相同
          。此有台大慶齡工業研究中心專利鑑定服務報告在卷可憑。再被告製造販
          賣 AB-6032型號美容躺椅之期間，亦據被告供明在卷，並有告訴人提出之
          發票二紙、出貨單一紙及「全國美容」內頁廣告等附卷可證。
    （二）被告雖辯稱：伊製造販賣之AB-6032型號美容躺椅，經伊送請臺灣經濟發
          展研究院鑑定結果認與告訴人上開新型專利權物品不同，伊並無侵害告訴
          人專利權云云。然按告訴人上開新型專利權之「改良的指壓床」，其申請
          專利範圍，係在結合習用之「有貫穿孔之指壓床」及「固定椅背之美容躺
          椅」為一體，將固定椅背改良為有貫穿孔、可作無段式傾角改變之活動椅
          背，另在「床腳」增設一「置物平台」，其特徵主要在：(1)「床墊」一端
          絞接一「有貫穿孔之背墊」，背墊可上翻折呈一傾角或平置與床墊成一平
          台；(2)「背墊」底面設有一向下延伸之「固定桿」，「床架」橫樑則絞接
          一「具有固定孔之簧片」，可上下活動調整傾角，上開「固定桿」穿入「
          簧片之固定孔」，即可任意改變傾角卡制「固定桿」而固定「背墊」傾角
          ，藉以無段式調整「背墊」之傾角，供作美容診療用之「美容躺椅」，如
          將「背墊」完全平置於床架，即可供作指壓按摩用之「指壓床」。而被告
          製造販賣之 AB-6032型號美容躺椅之結構，則亦係由「床架」、「床腳」
          、「床墊」、「背墊」所組成，其「床腳」並無「置物平台」之設置，「
          背墊」亦設有貫穿孔，與「床墊」絞接，可翻折呈一傾角或平置與「床墊
          」成一平台，「背墊」底面亦設有一向下延伸之「固定桿」，「床架」則
          以螺絲樞設一圓桿，圓桿上焊接「具有固定孔之簧片」，利用螺絲樞亦可
          上下活動調整傾角，而其亦係將「固定桿」穿入「簧片」之「固定孔」，
          藉以卡制調整改變「背墊」之傾角。核諸上開告訴人之改良指壓床與被告
          之美容躺椅，其結構除床腳之「置物平台」及「具有固定孔之簧片」設置
          在床架上活動調整之方式有所不同外，其餘結構均屬相同，而床腳之「置
          物平台」，其有無均不影響二者指壓床或美容躺椅之主要作用，顯非告訴
          人主要改良之專利範圍，故該裝置自不足作為認定被告有無侵害告訴人專
          利範圍之評斷標準；至於「具有固定孔之簧片」如何活動設置在「床架」
          上，告訴人之改良指壓床係將之絞接在床架之橫樑，被告之美容躺椅則係
          將之焊接在圓桿，再以螺絲將圓桿樞裝在床架上，其方式雖略有不同，然
          其裝置實質上均係在使「具有固定孔之簧片」可上下活動調整改變傾角，
          藉以卡制固定桿，調整改變「背墊」之傾角，其實質作用則均屬相同，故
          被告美容躺椅此部分結構，其實質功能亦與告訴人改良指壓床之結構係屬
          相同。綜上而言，被告製造販賣之 AB-6032型號美容躺椅之構造與裝置，
          與告訴人上開新型專利權物品均無不同，其自有侵害告訴人專利權之情。
          而被告上開所辯引以為據之臺灣經濟法展研究院鑑定報告，其認被告製造
          販賣之 AB-6032型號美容躺椅所使用之方法、技術，與告訴人上開新型專
          利權範圍不完全相同，應不構成專利權侵害云云，無非以告訴人改良指壓
          床較被告美容躺椅多設置一置物平台，構成組件不同，以及固定孔簧片樞
          接方式不同為其論據，因而從形式上鑑定分析，遽認被告之美容躺椅構成
          要件與告訴人專利權範圍不同，而未深究其實質功能相同，自有未洽，即
          不足採。按新型專利權之取得，以其物品之形狀構造或裝置係首先創作或
          改良且合於實用為要件。告訴人專利「改良的指壓床」之特徵，在前述已
          指明係藉改變簧片角度使固定桿恰可卡住於該固定孔中而固定背墊，俾使
          背墊可作無段式傾角的改變，既有形成一供美容診療用之美容躺椅或使背
          墊手置於床架，藉以形成一供指壓按摩用之指壓床。確有創作或改良且合
          於實用，既有新型專利權，應受保護，從而，被告據以為辯，亦不足採。
    （三）另被告雖辯稱：告訴人上開新型專利權有違反專利法第九十七條、第九十
   八條第一項第一款、第二款、第二項等規定，業經伊提出舉發申請撤銷其
          上開專利權，現尚在訴願中云云。惟查，其上開舉發理由，業經經濟部智
          慧財產局於八十九年一月六日，以其舉發證據或未揭露告訴人專利範圍，
          或缺乏公信力，尚不足以證明告訴人之上開專利不具新穎性或進步性為由
          ，而審定舉發不成立，此有該局專利舉發審定書在卷可憑，現已確定。縱
          使被告於九十年十月十八日再度提舉發案，尚在審議中，然告訴人上開專
          利權既未經撤銷，仍屬有效，按上所述，被告自仍係侵害告訴人專利權範
          圍，其上開所辯，自不足採。
    （四）被告另稱在告訴人取得專利權之前，美容躺椅早經乙○○之工廠製造銷售
          ，被告早已自行創業製售，不能以告訴人取得新型專利權指其違法。查專
          利法第一百零五條固準用第五十七條。然被告於八十四年十一月二十一日
          起至九十五年十一月二十三日止專利保護期間，自不得仿製上開專利物品
          ，專利核准前製售之物品始可免責，特予指明。
    綜上所述，被告所辯顯係事後卸責之詞，不足採信。本件事證明確，被告犯行堪
    以認定。
三、核被告甲○○所為，係犯專利法第一百二十五條之擅自製造新型專利物品罪及同
    法第一百二十八條之販賣新型專利物品罪。其上開二罪多次犯行，均係時間密接
    ，所犯構成要件相同之罪名，顯均係出於概括犯意反覆為之，均為連續犯，應均
    以一罪論，並加重其刑。又其所犯上開二罪間，有方法結果關係，為牽連犯，應
    從一重之擅自製造新型專利物品罪論斷。
四、原審適用專利法第一百二十五條、一百二十八條，刑法第十一條前段、第五十六
    條、第五十五條、第四十一條、第四十二條第二項，罰金罰鍰提高標準條例第二
    條，現行法規所定貨幣單位折算新台幣條例第二條，審酌被告素行、犯罪之動機
    、目的、手段、對告訴人及社會公益所生之危害、犯罪後態度等一切情狀，量處
    有期徒刑五月，併科罰金新台幣五萬元，並諭知易科罰金及罰金易服勞役之折算
    標準，以資懲儆，經核並無不合，被告上訴意旨否認犯罪，依前述各情無一可採
    信，上訴無理由，應予駁回。
五、另被告略以其前開舉發案尚在舉發中未確定為由，聲請依專利法第九十四條規定
    停止審判云云，然查該第一次舉發案早經經濟部智慧財產局於八十九年一月六日
    審定舉發不成立，業已確定，被告於九十年十月十八日第二次舉發，現待補正審
    議中，而被告仍持續販賣仿製美容躺椅，顯有延滯訴訟之虞，爰審酌上情及告訴
    人權益，未准予停止審判，而續予審理言詞辯論終結，附此敘明。
據上論斷，應依刑事訴訟法第三百六十八條判決如主文。
本案經檢察官李良忠到庭執行職務。
中      華      民      國    九十一    年      一      月     三十     日
                            臺灣高等法院刑事第十八庭
                                審判長法  官  吳      敦
                                      法  官  劉  慧  芬
                                      法  官  吳  明  峰
右正本證明與原本無異。
不得上訴。
                                      書記官  李  華  安
中      華      民      國    九十一    年      一      月     三十     日
附錄：本案論罪科刑法條全文
專利法第一百二十五條
未經新型專利權人同意製造該物品，致侵害其專利權者，處二年以下有期徒刑、拘役
或科或併科新臺幣十五萬元以下罰金。
專利法第一百二十八條
明知為未經新型專利權人同意所製造之物品而販賣，或意圖販賣而陳，或意圖販賣而
自國外進口者，處六月以下有期徒刑、拘役或科或併科新臺幣三萬元以下罰金。
